【裁判字號】    99,消債抗,1
【裁判日期】    990520
【裁判案由】    聲請免責
【裁判全文】
臺灣臺北地方法院民事裁定             99年度消債抗字第1號
抗  告  人  甲○○原名莊阿蔥.
代  理  人  黃仕翰律師
上列抗告人因消費者債務清理事件對於民國98年12月1日本院98
年度消債聲字第25號裁定提起抗告，本院合議庭裁定如下：
    主  文
抗告駁回。
抗告費用程序費用新臺幣壹仟元由抗告人負擔。
    理  由
一、按債務人有下列各款情形之一者，法院應為不免責之裁定，
    但債務人證明經普通債權人全體同意者，不在此限：一、於
    七年內曾依破產法或本條例規定受免責；二、隱匿、毀損應
    屬清算財團之財產，或為其他不利於債權人之處分；三、捏
    造債務或承認不真實之債務；四、因浪費、賭博或其他投機
    行為，致財產顯然減少或負擔過重之債務，而生開始清算之
    原因；五、於清算聲請前一年內，已有清算之原因，而隱瞞
    其事實，使他人與之為交易致生損害；六、明知已有清算原
    因之事實，非基於本人之義務，而以特別利於債權人中之一
    人或數人為目的，提供擔保或消滅債務；七、隱匿、毀棄、
    偽造或變造帳簿或其他會計文件之全部或一部，致其財產之
    狀況不真確；八、故意於財產及收入狀況說明書為不實之記
    載，或有其他故意違反本條例所定義務之行為，消費者債務
    清理條例第134條定有明文。按消費者債務清理條例之立法
    目的，在於使陷於經濟上困境之消費者，得分別情形藉由更
    生或清算程序清理債務，藉以妥適調整其與債權人及其他利
    害關係人之權利義務關係，保障債權人之公平受償，並謀求
    消費者經濟生活之更生機會，從而健全社會經濟發展。消費
    者依清算程序清理債務，債權人已因之蒙受相當損失，其程
    序之進行應秉持公正與誠信，如債務人因浪費、賭博或其他
    投機行為，致財產顯然減少或負擔過重之債務，顯見債務人
    於其經濟狀況不佳之情形下，猶恣意揮霍、投機，或因可歸
    責於己之事由消極不憑藉勞力（技術）增加清償能力，對於
    清算之原因有可歸責性，致害及債權人之權益，自不宜予以
    免責，此觀消費者債務清理條例第1條、第134條第4款規定
    即明。又按消費者債務清理制度並非在使債務人恣意消費所
    造成之債務，轉嫁予債權人負擔，債務人免責之制度，應在
    鼓勵勤勞誠實之債務人，而非縱容債務人奢侈浪費，倘債務
    人於聲請清算前之相當期間內，利用信用金融之機會，恣意
    為非屬通常生活所需之鉅額消費或作奢侈性、浪費性之消費
    ，而不在意日後履行返還之能力，反而算計消費者債務清理
    條例中之免責制度，濫用清算程序以規避其應負擔之償還責
    任，自與消費者債務清理條例之立法本旨有違。
二、抗告人前聲請消費者債務清理事件，經本院於民國97年11月
    21日裁定自97年11月21日下午4時開始清算程序，並同時終
    止清算程序確定（本院98年度消債清字第67號）。嗣抗告人
    聲請免責裁定，經本院於98年12月1日裁定不免責，抗告人
    聲明不服，提起本件抗告。抗告意旨略以：按消費者債務清
    理條例將「浪費、賭博或其他投機行為，致財產顯然減少或
    負擔過重之債務，而生開始清算之原因」列為不免責事由，
    乃為防止債務人過度浪費，濫用清算程序清理債務，惟若係
    為自身、家人生命、身體健康而投保醫療保險，提前為日後
    龐大醫療費用預先準備，顯與「浪費、賭博或其他投機行為
    」之情形不同；抗告人之女兒劉芳穎自民國88年發生意外以
    致腦部積水、積血而引起小腦腦瘤，並壓迫視神經以致雙眼
    失明後，即住院陸續治療長達3個多月，其住院、醫療費扣
    除健保給付外，仍高達新臺幣（下同）數十萬元，以致抗告
    人體認雖其自身經濟負擔沉重，惟仍須藉以意外險、醫療險
    分散承受龐大醫療費之風險，原審裁定未參酌上情，徒認抗
    告人繳納保險費有浪費情事，顯有違誤；且查抗告人雖使用
    信用卡繳納保險費，且該保險費每年約為4萬4122元，然該
    保險非僅全屬醫療險、意外險尚亦包含其他家人之保險，並
    非全屬抗告人所投保，原審裁定據以認定抗告人有浪費行為
    ，亦有違誤。再者，抗告人及其配偶現均已近60歲，不僅常
    有就醫需求外，且因體力無法負荷工作，而現均無工作收入
    ，況抗告人本身現亦患有甲狀線機能抗進、胃逆流及耳疾殘
    障，均需定期回診復健，若非投保保險，抗告人實無法負擔
    該高額醫療費，抗告人之配偶劉耀中今年57餘歲，前因曾發
    生車禍事故需進行治療，亦負擔沉重醫療費支出，可見上揭
    醫療險、意外險之投保之重要性。綜上，抗告人並無恣意浪
    費、蓄意揮霍之情事，原審裁定未詳加參酌，遽為不予免責
    之裁定，實有疏漏，依法提起本件抗告，請求廢棄原裁定，
    並准予抗告人免責等語。
三、經查：
  (一)本件抗告人原係在保險公司擔任保險業務員，其於89年11月
    29日為其子劉紘偉投保80萬元之鍾愛終身壽險，每年繳納保
    險費6773元，自95年11月起未繳保險費，由其保單價值準備
    金墊繳保險費等情，有國泰人壽保險股份有限公司98年2 月
    10日國壽字第98020224號函可查。另抗告人自93年4月12 日
    為自己投保30萬元之終身保險，每月繳納保險費3189元，於
    97年6月應繳保費未繳納，現保單自動墊繳；於94年7月10
    日為其夫劉耀中投保終身壽險，每年應繳保險費1萬9629元
    ，於95年7月應繳保費未繳納，保單已於97年9月8日失效；
    於93年4月26日為其女劉子綺投保30萬元之終身壽險，年繳2
    萬3317元，於94年4月應繳保險費未繳，保單已於96年6月26
    日失效；於93年5月21日為其夫劉耀中投保500萬元之傷害保
    險，年繳8686元保險費，已於94年5月21日滿期等情，有台
    灣人壽保險股份有限公司98年2月24日98台壽保單字第58 號
    函及附件之甲○○暨其眷屬之保險資料可佐，是自93年4 月
    起抗告人每月之保險費支出至少為5132元，自93年5月起每
    月保險費支出至少為5,855元，自93年7月起每月保險費支出
    至少為7490元。而在其時抗告人尚向永豐銀行聲請代償大眾
    銀行之信用款欠款11萬元，並向永豐銀行申請借款7萬元，
    有卷附永豐銀行於97年12月9日民事陳報狀可憑，另依國泰
    世華銀行於97年12月3日聲請狀可悉，抗告人使用該銀行信
    用卡，其中於92年11月28日支出保險費4萬4122元，於93 年
    11月29日支出保險費4萬4122元，於94年11月29日支出保險
    費4萬4122元等情，均有消費明細可資佐證，並經抗告人於
    抗告理由陳明在卷。
  (二)抗告人既已知其自身負債累累，即應謹慎消費、撙節開支，
    節省生活非必要性開支，以求致力還款於各債權人，然抗告
    人不但以辦理現金卡方式以債養債，且為非必要性之奢侈、
    大量消費，顯然超出一般人正常消費之常情，而屬奢侈、浪
    費之非理性、非必要性消費無疑；尤其抗告人明知其力有未
    逮，卻仍刷卡繳交保費，為其支出之最大宗，倘允許其自己
    保有保單價值，而裁定其對債權銀行之債務免責，實有違誠
    信原則。況保險契約係屬風險規避之非必要商品，自非生活
    必要之支出，此外，政府已開辦全民健康保險，足以保障一
    般國民基本健康需求，抗告人明知經濟狀況不佳，卻仍以貸
    款方式購買保險以牟自身保險利益，事後卻又以無力繳納借
    款為由聲請清算免責，顯然只謀自身利益而罔顧債權人受償
    權利，於理未平。再者，抗告人既已預見其債務負債累累且
    亦需負擔家計，即應謹慎消費、撙節開支，節省生活非必要
    性開支以求致力還款於各債權人，卻以辦理現金卡、信用卡
    方式以債養債，且為大量、非必要性消費行為，進而主張其
    無力清償債務，實難認定抗告人具有清償全體債權人債務之
    誠意，其確有利用免責程序以規避債務之道德風險無疑。
四、綜上所述，抗告人之大量預借現金及消費行為，均非生活必
    要之支出，而屬奢侈、浪費或其他投機行為之性質，對於清
    算之原因有可歸責性，核與消費者債務清理條例第134條第4
    款所稱：「浪費、賭博或其他投機行為，致財產顯然減少或
    負擔過重之債務」等不免責事由相當，應為不免責之裁定。
    原審裁定不予免責，核無違誤，抗告意旨指摘原裁定不當，
    求予廢棄並准抗告人為免責聲請，為無理由，應予駁回。
五、據上論結，本件抗告為無理由，依消費者債務清理條例第15
    條，民事訴訟法第495條之1第1項、第449條第1項、第95 條
    、第78條，爰裁定如主文。
中    華    民    國    99    年    5    月    20     日
                  民事第二庭    審判長法  官  張松鈞
                                      法  官  羅郁婷
                                      法  官  李家慧
以上正本係照原本作成
本裁定不得再抗告。
中    華    民    國    99    年    5     月    20    日
                                      書記官  康翠真

司法院資訊處製作；財團法人民間司法改革基金會備份。
